【裁判字號】    95,交抗,526
【裁判日期】    950630
【裁判案由】    違反道路交通管理處罰條例
【裁判全文】
臺灣高等法院交通事件裁定              95年度交抗字第526號
    抗  告  人
    即受處分人  發達交通有限公司
    代  表  人  甲○○
上列抗告人因違反道路交通管理處罰條例案件，不服台灣士林地
方法院，中華民國95年5月18日所為裁定（95年度交聲更(一)字第7
號），提起抗告，本院裁定如下：
    主  文
抗告駁回。
    理  由
一、按汽車駕駛人未領有駕駛執照駕駛聯結車、大客車、大貨車
    者，汽車所有人及駕駛人各處新臺幣（下同）40,000元以上
    80,000元以下罰鍰，並當場禁止該汽車駕駛人繼續駕駛及扣
    留其車輛牌照，並吊扣其汽車牌照3個月；汽車行駛有行車
    執照未隨車攜帶情形者，處汽車所有人300元以上600元以下
    罰鍰，並責令改正、補換牌照或禁止其行駛，道路交通管理
    處罰條例第21條之1第1項第1款、第3項及第14條第2款分別
    定有明文。
二、原處分意旨略以：抗告人即受處分人發達交通有限公司所有
    車牌號碼9E-009號營業大貨車，於民國（下同）92年9月28
    日上午7時35分許，途經國道一號北向30公里處，經警當場
    攔停舉發：「未領有駕駛執照駕駛大客車及行車執照未隨車
    攜帶。」等違規，並依道路交通管理處罰條例第21條之1第1
    項第1款、第14條第2款規定，裁處罰鍰共80,600元，並吊扣
    汽車牌照3個月。
三、聲明異議意旨略以：抗告人所有車號9E-009號營業大貨車係
    靠行之車輛，車主為郭明良，舉發當時係郭明良囑張士強駕
    駛，與抗告人無關，依道路交通管理處罰條例第21條之1第4
    項、第85條第1項規定，應歸責於使用人郭明良，
    抗告人要屬免罰云云。
四、原裁定以：
  (一)抗告人公司所有車號9E-009號營業大貨車，於前揭時地由張
    士強無照駕駛，經警攔停舉發：「無照駕駛（經電腦查詢）
    及未帶行照」等違規事實，為抗告人所不諱言，並有舉發違
    反道路交通管理事件通知單影本1紙在卷足憑，足見抗告人
    所有上開營業大貨車之駕駛人前揭時地確有未領有駕駛執照
    駕駛大貨車以及未隨車攜帶行車執照等違規。
  (二)按營業大貨車所有權須登記於車行名義下之靠行關係，係政
    府本於管理上之便利與必要性所為之規定，而汽車運輸業所
    稱之「靠行」，係指汽車所有人為達營業之目的，將汽車所
    有權移轉於車行，便成為權利人而為管理行為之謂，應屬信
    託行為一種，車行即為其受託人。依信託行為之本質，在信
    託人關係終止並信託財產（即汽車）經受託人移還前，應認
    受託人為信託財產法律上之所有權人，不得仍謂信託財產為
    信託人所有；又該靠行之車輛，在外觀上既屬經營人所有，
    乘客又無從分辨該車輛是否他人靠行營運，乘客於搭乘時，
    只能從外觀上判斷該車輛係某經營人所有，該車輛之司機係
    為該經營人服勞務，自應認該司機係為該經營人服勞務，而
    使該經營人負僱用人之責任，以保護交易之安全，最高法院
    72年度台上字第3524號、87年度台上字第86號判決足資參照
    。經查：本件抗告人與郭明良於92年4月28日簽立「汽車貨
    運業接受個別經營者（寄行）委託服務契約」，有該契約書
    在卷為憑，其中第1條規定：「乙方（即郭明良）將其1993
    年式五十鈴廠牌大貨車壹輛，使用甲方（即抗告人公司）名
    義，領用車號9E-009號營業汽車牌照，自行個別經營汽車貨
    運業務，並委託甲方代辦依公路法第55條所列之事務 (一)
    車輛牌照之請領．．．」，固認前開車牌號碼9E-009號營業
    大貨車係郭明良靠行於抗告人，並登記為抗告人即發達交通
    有限公司名義，惟依上揭意旨，該營業大貨車於信託關係終
    止並經受託人移還車輛前，仍屬抗告人所有，抗告人即係道
    路交通管理處罰條例所指之汽車所有人無疑，抗告人上開所
    辯，不足採信。
  (三)次按道路交通管理處罰條例第21條之1規定，對於汽車駕駛
    人未領有駕駛執照而駕駛大客車者，分別處罰駕駛人及汽車
    所有人，同條第4項規定，亦對於經營聯結車、大客車、大
    貨車之汽車所有人課以善盡駕駛人駕駛執照資格及相當之注
    意義務，否則仍不能免罰。經查：抗告人既係上開車輛之登
    記所有人，對於加入該公司從事貨物運輸之靠行者即郭明良
    選任司機，自應負善盡駕駛人駕駛執照資格及監督之相當注
    意義務。是雖抗告人辯稱：郭明良係公司不知情之下自行囑
    由無駕駛執照資格之張士強駕駛該車云云，但未能提出任何
    證據證明其已善盡上開查證駕駛人駕駛執照資格及監督之相
    當注意義務，自無從依道路交通管理處罰條例第21條之1第4
    項之規定主張免責。至抗告人是否因郭明良之管理疏失而遭
    監理機關依道路交通管理處罰條例處罰受有損失，乃抗告人
    得否依其與郭明良之內部關係，向郭明良求償之問題，與抗
    告人應負之本件行政處罰責任無涉。至抗告人固另辯稱：本
    件違規應歸責於使用人郭明良，抗告人應屬免罰云云。惟本
    案固可歸責於使用人郭明良，但抗告人既屬前開營業大貨車
    之所有人，自應依前開規定處罰，不因使用人郭明良是否有
    責任而異。抗告人前揭所辯，均係卸責之詞，並不足採。
  (四)按交通警察製單舉發違反道路交通管理處罰條例所列之違規
    事實，本質上為行政處分，係公務員基於職務上之權力，依
    法就特定具體事件所為具公法上效果之單方面行政行為，其
    舉發之意思表示應完成合法送達以使受處分人可明確知悉受
    處罰之內容、對象暨救濟方法為目的，而違反道路交通管理
    事件統一裁罰基準及處理細則第11條第1項第1款固規定當場
    舉發者，受處分人非該當場被查獲之行為人或駕駛人（例如
    係汽車所有人）時，除應填寫駕駛人或行為人資料外，並應
    填載查明受處分人資料，再交付被查獲之行為人代收，即可
    完成舉發程序，而對外產生舉發之效力，但對於受處分人而
    言，仍應另行通知於應到案日前到案，始能課以其未於應到
    案日前到案之責任。否則違規駕駛者如因故不能將舉發通知
    單交付受處分人，受處分人因無從知悉舉發事實，不能於應
    到案日前到案，而受科處最高額罰鍰，豈不使受處分人為自
    己無法控制之風險負責，應非事理之平。是以舉發機關或原
    處分機關如未能提出其他證據足資證明受處分人於應到案日
    前已合法收受送達或知悉遭舉發之事實，自不能以受處分人
    未能於到案日前到案即科處最高額罰鍰。經查：本件員警雖
    舉發抗告人，但未另行通知抗告人，而僅係將應送達予抗告
    人之違規通知單，併交汽車駕駛人張士強帶回，有原審法院
    公務電話紀錄1紙在卷可證，且遍查卷內資料，亦無證據證
    明受處分人於應到案日前已合法收受送達或知悉遭舉發之事
    實，揆諸上開說明，自不得逕依違反道路交通管理事件統一
    裁罰標準表之規定，裁處抗告人最高額罰緩。
  (五)本件營業大貨車已於93年9月13、14日辦理拍賣完畢，有內
    政部警政署國道公路警察局第一警察隊93年12月29日公警一
    交字第0930011511號函及拍賣清冊在卷為憑（見原審卷第16
    至18頁），且原處分機關於本件移送書記載：「本案於94年
    1月13日以拍賣該車所得15,000元抵繳罰鍰，仍不足65,600
    元（移送書誤載為不足65,000元），另該車既已被拍賣，應
    無牌照可資吊扣，擬不予吊扣牌照3個月」等語，而本案裁
    決書記載裁決日期為94年6月15日，足見裁決時抗告人已非
    本件車輛所有人，乃裁決書仍裁處吊扣前開汽車牌照3個月
    ，自有違誤。
  (六)綜上所述，抗告人登記所有之營業大貨車於前揭時地，由未
    領有駕駛執照之汽車駕駛人駕車及未隨車攜帶行車執照，事
    證明確，抗告人前揭違規行為堪以認定。
  (七)原處分機關依首揭規定，裁處抗告人最高額罰鍰合計80,600
    元，並吊扣汽車牌照3個月，固非無見。惟查：本件舉發員
    警舉發抗告人後並未另行通知抗告人，僅將應送達予抗告人
    之違規通知單，併交汽車駕駛人張士強帶回，致抗告人未能
    於應到案日前到案，自不得據以最高額罰鍰，原處分機關逕
    予裁處抗告人最高額罰鍰，尚有違誤；再本件裁決時抗告人
    已非車輛所有人，原處分機關仍裁處吊扣前開汽車牌照3個
    月，亦屬不當。原審法院認定抗告人異議雖無理由，但原處
    分既有上開可議，要屬無可維持，因予撤銷原處分，並以抗
    告人違反前揭道路交通管理處罰條例，改依違反道路交通管
    理事件統一裁罰標準表於應到案日期前到案聽候裁決之標準
    ，分別科處抗告人罰鍰60,000元及300元，共計60,300元，
    且不予吊扣牌照3個月之處分，經核尚無違誤。
五、抗告意旨略以：本件系爭車牌號碼9E-009車號之營業大貨車
    係郭明良所有，並靠行於抗告人公司，足見受裁罰者係郭明
    良，與抗告人無關。抗告人所受罰鍰應轉嫁予郭明良而免罰
    云云。
六、本院經查：前開車牌號碼9E-009號營業大貨車雖係郭明良靠
    行於抗告人，但既已登記為抗告人即發達交通有限公司名義
    ，則在信託關係終止並經受託人移還上開營業大貨車前，仍
    屬抗告人所有，且抗告人對於該車輛駕駛人應善盡考核之注
    意義務，乃竟未善盡上開注意義務，仍應受罰；再本案固可
    歸責於使用人郭明良，但依前開規定，抗告人亦應負車輛所
    有人之責任而受罰。抗告人空言指稱：本件罰鍰應轉嫁予郭
    明良，抗告人係屬免罰云云，不足採信。本件抗告意旨，仍
    執陳詞，指摘原裁定不當，為無理由，應予駁回。
七、按道路交通管理處罰條例第21條之1固於94年12月28日修正
    ，但施行日期授權行政院以命令定之，而行政院係函令於95
    年7月1日施行，本件自無比較新舊法之問題，附此敘明。
據上論斷，應依道路交通案件處理辦法第26條，刑事訴訟法第41
2條，裁定如主文。
中    華    民    國    95    年    6     月    30    日
                  交通法庭審判長法  官  陳貽男
                                法  官  孫惠琳
                                法  官  高明哲
以上正本證明與原本無異。
不得再抗告。
                                書記官  李垂福
中    華    民    國    95    年    7     月    3     日


司法院資訊處製作；財團法人民間司法改革基金會備份。
